【裁判字號】    94,上易,611
【裁判日期】    951207
【裁判案由】    詐欺
【裁判全文】
臺灣高等法院刑事判決                 94年度上易字第611號
上  訴  人  臺灣板橋地方法院檢察署檢察官
被      告  乙○○
選任辯護人  陳世英律師
            程巧亞律師
            謝佳伯律師
上列上訴人因被告詐欺案件，不服臺灣板橋地方法院93年度易字
第750號，中華民國94年1月25日第一審判決（起訴案號：臺灣板
橋地方法院檢察署92年度偵續字第301號），提起上訴，本院判
決如下：
    主  文
上訴駁回。
    理  由
一、本案經本院審理結果，認第一審判決對被告乙○○為無罪之
    諭知，核無不當，應予維持，並引用第一審判決書記載之證
    據及理由（如附件）。
二、檢察官上訴意旨以：被告所推出之「領袖城堡」廣告上，繪
    有空中花園及歐式涼亭等公共設施，告訴人甲○○等人係因
    「領袖城堡」建有空中花園及歐式涼亭等公共設施，始決定
    與被告簽約購屋，但被告實際交屋時，並無空中花園及歐式
    涼亭等公共設施，且被告原申請建照時亦無空中花園及歐式
    涼亭等公共設施，豈能謂被告無詐欺犯行，又行政院公平交
    易委員會亦已處分，被告經營之有鴻建設有限公司（下簡稱
    有鴻公司）有關「領袖城堡」建物廣告上，對於「露天階梯
    」、「涼亭」設施內容，為虛偽不實即引人錯誤之表示，違
    反行為時公平交易法第21條第1項規定等情，益徵被告確有
    詐欺犯行無誤云云。
三、經查：
  (1)訊據被告固坦承「領袖城堡」建物廣告上，確繪有空中花園
    及歐式涼亭等公共設施，然矢口否認有何詐欺犯行，辯稱因
    購屋者要求先交屋，俟其公司交屋後，部分住戶不同意被告
    公司施工，始延遲至今等語。
  (2)按刑法第339條第1項詐欺取財罪之成立，以意圖為自己或第
    三人不法所有，以詐術使人將本人或第三人之物交付為要件
    ，故須具備：行為人有為自己或第三人不法所有之不法意
    圖及詐欺故意。行為人向被害人施用詐術。被害人因其
    詐術而陷於錯誤，而交付本人或第三人之物等3項構成要件
    始足當之，苟欠缺其一，即無從成立該罪。
  (3)行政院公平交易委員會固於90年7月9日，以有鴻公司申請建
    照時，即無「露天階梯」、「涼亭」之設計，但建物廣告上
    卻繪有「露天階梯」、「涼亭」等設施，而處分有鴻公司有
    關「領袖城堡」建物廣告，對於「露天階梯」、「涼亭」設
    施內容，為虛偽不實即引人錯誤之表示，違反行為時公平交
    易法第21條第1項規定在案，此有行政院公平交易委員（90
    ）公處字第081號處分書影本附卷可參。然公平交易法第21
    條第1項，係禁止事業在商品或廣告上，就商品之價格、數
    量、品質、內容、製造方法，製造日期、有效期限、使用方
    法、用途、原產地、製造者、製造地、加工者、加工地等，
    為虛偽不實或引人錯誤之表示或表徵之規定，此觀諸該法條
    之規定自明，是該法條之處罰，祇要商品廣告上有虛偽不實
    或有足以引起消費者產生錯誤之虞之表示或表徵即克當之，
    至消費者是否因之陷於錯誤，則在非所問，又「原告自應對
    廣告內容負其責任，該廣告如有虛偽不實或引人錯誤情形，
    原告縱無故意，亦難謂無過失，仍應認其違反公平交易法第
    21 條第1項規定。」，亦經最高行政法院著有88年度判字第
    94號判決要旨可參。而觀諸該處分書理由部分，略以有鴻公
    司之廣告繪有「露天階梯」、「涼亭」公共設施，但「領袖
    城堡」之建造執照及使用執照均無「露天階梯」、「涼亭」
    等設施，而有鴻公司復無法提出其可合法施作之事證，從而
    認定有鴻公司違反行為時公平交易法第21條第1項規定（見
    91年度偵字第10480號卷第122、123頁），準此可見，尚難
    因被告經營之有鴻公司被行政院公平交易委員會處分，違反
    公平交易法第21條第1項規定，即謂告訴人甲○○等人當然
    因「領袖城堡」之廣告陷於錯誤，及被告促銷「領袖城堡」
    建案時，一開始即有為自己或第三人不法所有之意圖及詐欺
    故意存在，亦即若檢察官提出之證據，不足證明告訴人甲○
    ○等人確因「領袖城堡」之廣告而陷於錯誤，及被告一開始
    有為自己或第三人不法所有之意圖及詐欺故意，自無論被告
    以詐欺罪之餘地。
  (4)告訴人甲○○等人固均陳稱，其等係因「領袖城堡」之廣告
    繪有空中花園及歐式涼亭等公共設施，始決定與被告經營之
    有鴻公司簽約購屋等語，然徵之告訴人甲○○於原審，自承
    「比隔壁大家樂社區1坪貴了1萬多元，當初我們是認為這個
    社區的環境比較好，現在去看也是覺得這個社區的環境比較
    好。就社區的排列比較好，中間還有1個大中庭，更重要的
    是有1個立體的空中花園更是少有的。我們總共6棟80戶。大
    家樂社區有分5、7、9樓、比較分散，而且沒有中庭。他整
    個設計和景觀造型比較好，所以才會賣得比較貴，其設計師
    是設計『鴻禧山莊』的楊維楨先生所設計。」（見原審卷第
    62頁）等情以觀，足見告訴人甲○○等人決定與被告經營之
    有鴻公司簽約時，除注意到有空中花園等公共設施外，亦相
    當關心「領袖城堡」建案之設計師為何人，及整體社區的環
    境之規劃是否完善，亦即「領袖城堡」有無空中花園及歐式
    涼亭等公共設施存在，雖有其吸引人之處，但「建案之設計
    師為何人，及整體社區的環境之規劃是否完善」此因素，則
    為是否簽約之重要關鍵，並非單以有無空中花園及歐式涼亭
    等公共設施存在，即決定與被告經營之有鴻公司簽約，且再
    參酌證人蘇火生於原審亦稱，86年間三重地區除有鴻公司推
    出「領袖城堡」建案外，亦有其他建設公司推出「大家樂社
    區」建案，因「領袖城堡」建案，有中庭、空中花園及地下
    機車停車格設計，社區外圍看起來就比較整齊，其便購買「
    領袖城堡」之房屋（見原審卷第90頁）等情以觀，益徵告訴
    人以外之消費者，同樣除注意到「領袖城堡」建案廣告繪有
    空中花園外，亦以觀察整體社區之環境規劃是否完善，作為
    簽約之重要關鍵。據此可知，告訴人甲○○等人有關，其等
    係因「領袖城堡」之廣告繪有空中花園及歐式涼亭等公共設
    施，始決定與被告經營之有鴻公司簽約購屋之說詞，可能稍
    嫌誇大，尚難據以認定其等因被告之不實廣告而陷於錯誤。
  (5)且縱然認告訴人甲○○等人確因「領袖城堡」之廣告繪有空
    中花園及歐式涼亭等公共設施，其等始決定與被告經營之有
    鴻公司簽約購屋，如前述亦應審認被告有無一開始即存有為
    自己或第三人不法所有之意圖及詐欺故意，始能論斷被告有
    無犯詐欺罪行。而有關有鴻公司交屋後未施作之空中花園及
    歐式涼亭等公共設施之工程費究為多少，雖然告訴人稱約00
    00000元（見告訴人於原審所提之附帶民事狀）與被告所稱
    空中花園約200萬元，另涼亭及階梯等設施約23萬元（見本
    院95年5月16日準備程序筆錄）有所不同，但無論依告訴人
    或被告之估價均可知，有鴻公司需完成空中花園及歐式涼亭
    等公共設施之造價應不至多於300萬元，準此可知，若被告
    一開始即如告訴人所主張之有詐欺故意，其目的即在於免除
    此不到300萬元工程費之支出。然徵之「領袖城堡」建案總
    共6棟80戶且已交屋，此除據被告供承在卷外，亦據購買者
    即告訴人甲○○、蘇火生等人分別供述在卷，再觀諸告訴人
    等提出之房屋買賣契約書及土地買賣契約書記載，每戶之價
    金（含房屋及土地）至少約4、5百萬元，因此可知80戶之總
    價金可能高達3、4億元，另此6棟80戶之總建物面積為00000
    00平方公尺，而當時之建物造價為66,973,140元，此有「領
    袖城堡」建案之使用執照均影本附卷可參，而如前述有鴻公
    司業已交屋，可見有鴻公司當時有關興建「領袖城堡」之資
    金週轉，尚無問題。而既然如前述有鴻公司當時有關興建「
    領袖城堡」之資金週轉並無問題，則此不到3百萬元工程費
    之支出對有鴻公司而言，自非一龐大金額，此就「領袖城堡
    」建案之建物造價與空中花園及歐式涼亭等公共設施之工程
    費比較結果，空中花園及歐式涼亭等公共設施之工程費，不
    到「領袖城堡」建案之建物造價之二十分之一，另就「領袖
    城堡」建案之總價金額與空中花園及歐式涼亭等公共設施之
    工程費比較結果，空中花園及歐式涼亭等公共設施之工程費
    ，更不到「領袖城堡」建案之總價金額之一百分之一自明。
    職此足見，若謂被告一開始即有詐欺故意，應是對整體社區
    建物之工程偷工減料，以大幅降低建物工程費，始符常理，
    而非僅意圖免除此不到3百萬元工程費之支出而已，然告訴
    人與有鴻公司間，最主要之爭執點，卻存在於有鴻公司未能
    施作空中花園及歐式涼亭等公共設施，可見被告並未意圖大
    幅降低建物工程費，而對整體社區建物之工程偷工減料，是
    自難以有鴻公司未能依廣告內容施作空中花園及歐式涼亭等
    公共設施，即謂被告一開始即有詐欺故意，意圖免除此3百
    萬元工程費之支出，而對告訴人施以詐術。況告訴人甲○○
    亦自承「在契約上有允許先交屋，其他公共設施再陸續完成
    。後來被告公司也沒有再作空中花園了，只有蓋簡單的花圃
    而已，和原先的差距實在太大了。」等語（見原審卷第61頁
    ），而觀諸附卷之房屋買賣契約書第14條第1款確記載「乙
    方（指有鴻公司）應於通知交屋日起6個月內陸續完成社區
    休憩設施及公共設施。」（見91年度偵字第10480號卷第39
    頁），可見有鴻公司於交屋後，始施作空中花園及歐式涼亭
    等公共設施，尚無違反房屋買賣契約契約之約定。再參酌證
    人蘇火生證稱，「『領袖城堡』社區第1屆管理委員會88年
    12 月成立，這是臨時管理委員會成立。我是在89年時第1屆
    管委會開會時，才知道空中花園沒有蓋好，因為那時管委會
    成立後，有跟建商交涉公共設施的部分，才知道。」、「第
    1 屆委員會也因為這件事情弄得不太愉快。因為建商的關係
    ，住戶間的關係也不是很和諧，第一屆委員會只做了一半，
    半年左右就停止運作，因為大家意見的分歧，因為住戶跟建
    商的訴求不同…」、「（第1屆管委會有無到達要建商把空
    中花園完工交付的程度？）有的委員贊成由建商施作，有的
    委員反對。」（見原審卷第95、96頁），及告訴人甲○○稱
    ，「…我們容許建商對公共社施部分，陸陸續續完工。當初
    建商簡簡單單隨便做，我們問他為何如此，建商說因為有住
    戶反對。據我瞭解Ａ六、Ａ七頂樓住戶就極力反對，加上錢
    都已經收了，建商也不想大興土木。而且有些住戶也不希望
    大興土木，建商後來就不做了」（見原審卷第97、98頁），
    暨告訴人丙○○之代理人關尚忠稱，「我是第1屆主任委員
    ，建商也跟我們一起開會，建商說都做好了，建商說若是我
    們不接受的話，保全人員也是要全部撤退，因為他們要離開
    ，要我們管委會接手…我們的委員會，Ａ棟有空中花園，建
    商開會時，就說有的人不願意作空中花園」（見原審卷第98
    頁）等情以觀，益證被告有關購屋者要求先交屋，俟其公司
    交屋後，部分住戶不同意被告公司施工，始延遲至今之辯解
    ，應非虛偽，尚可採信。因此儘管有鴻公司未能依債之本旨
    ，完成涵蓋空中花園及歐式涼亭等公共設施之施作，可能涉
    有債務不履行之責任，但此為民事責任，而依卷內之證據，
    尚難遽認被告一開始即存有為自己或第三人不法所有之意圖
    及詐欺故意。
四、綜上所述，公訴人所舉事證，既無從證明被告確基於詐欺犯
    意，以不實之廣告為詐術，致告訴人甲○○等人陷於錯誤而
    簽約購屋，亦即本件關於被告犯罪之證明，尚未達於通常一
    般之人均不致有所懷疑，而得確信其為真實之程度，殊屬無
    從為有罪之確信。此外，復查無其他積極證據足資證明被告
    有公訴人所指之上開犯行，是原審以不能證明被告犯罪，而
    諭知被告無罪，核無違誤，應予維持。檢察官依告訴人之請
    求，上訴意旨略以被告確有詐欺犯行等語，指摘原判決不當
    ，揆諸前開說明，檢察官上訴，非有理由，應予駁回。
據上論結，應依刑事訴訟法第373條、第368條，判決如主文。
本案經檢察官張啟彬到庭執行職務。
中    華    民    國    95    年    12    月    7     日
                  刑事第十六庭審判長法  官  葉  騰  瑞
                                    法  官  莊  明  彰
                                    法  官  黃  俊  明
以上正本證明與原本無異。
不得上訴。
                                    書記官  廖  婷  璇
中    華    民    國    95    年    12    月    7     日


司法院資訊處製作；財團法人民間司法改革基金會備份。
